【裁判字號】    89,重訴,432
【裁判日期】    901024
【裁判案由】    清償借款
【裁判全文】
臺灣高雄地方法院民事判決  八十九年度重訴字第四三二號
    原      告  乙○○
    被      告  甲○○
右當事人間清償借款事件，本院判決如左：
    主    文
被告應給付原告新台幣壹仟萬元及自民國八十九年五月二十七日起至清償日止按週年
利率百分之五計算之利息。
訴訟費用由被告負擔。
本判決得假執行。但被告如於假執行程序實施前以新台幣壹仟萬元為原告供擔保後，
免為假執行。
    事    實
甲、原告方面：
  一、聲明：求為判決除假執行擔保金額外如主文所示。
  二、陳述：
      (1)、被告於民國八十四年十一月三十日因需款孔急而向伊商借新台幣（下同）
          一千萬元，伊乃依其指示如數將之匯入訴外人許福星設於第一銀行旗山分
          行第00000000000號之帳戶內，而被告則簽發同額之票號00
          00000號，付款人中國農民銀行高雄分行，發票日僅記載日而年月空
          白之支票乙紙予伊收執，並囑由伊於需款自行填寫發票日而完成發票行為
          ，詎系爭支票於屆期後為付款之提示時竟遭退票而未獲付款，迭經追索亦
          均無效，為此乃依消費借貸或票據法律關係請求擇一判令被告應給付如主
          文第一項所示之金額及自訴狀繕本送達翌日即八十九年五月二十七日起至
          清償日止按週年利率百分之五計算之利息。
      (2)、被告與其兄弟即訴外人王汝晟、王汝禎等六人係共同經營立大農畜興業股
          份有限公司（下稱立大公司），其等為維持公司股價，乃大舉以私人名義
          向外舉債護盤，兩造間之借款亦係因此經長期間多次累積而非僅有本案，
          而其等借款後均係由被告授權開立本人或王汝晟、王逢榮之支票寄予債權
          人供作清償之用，系爭支票雖欠缺發票日之記載，惟此係因被告轉囑由伊
          填寫發票日以完成發票行為所致，伊不過係依被告原先決定之意思輾轉充
          作填寫發票日之機關而已，此由訴外人王暐竣即王逢榮先前交付予伊之票
          號0000000、0000000、0000000號支票三紙亦同此
          情形而於伊欲取回借款時經告知後即自行填寫後軋入提示兌現可知，是系
          爭支票當可認為係在伊借款後收受系爭票據時，被告即有授權伊在要用錢
          時只要通知其日期，其即準備款項存入帳戶，再由伊提示票據以為清償之
          意，足證系爭支票並非僅係與票據文義性不符之所謂押票性質而已，被告
          自不得以系爭支票初未記載發票日而主張無效，其自須係其票上所載文義
          負其發票人之責任，被告所辯並屬無據。
  三、證據：提出高雄區中小企業銀行匯款委託書、合作金庫匯款回條聯、支票暨退
            票理由單影本、支票影本等件為證，並聲請訊問證人許福星、王暐竣、
            王汝晟、鄭德雄、楊福春，且請求調閱第一商業銀行旗山分行許福星開
            戶資料及向中國農民銀行高雄分行調閱票號０0000000、000
            00000、二0000000、二0000000號支票正本。
乙、被告方面：
  一、聲明：求為判決
            (1)、駁回原告之訴及假執行之聲請。
            (2)、如受不利之判決，願供擔保免為假執行。
  二、陳述：
    (1)、按消費借貸契約須兩造有借貸之合意，並給付資金始能有效成立，而兩造互
        不相識，未曾謀面，伊並未於上開期日向原告借款，且從未指定原告將上開
        款項匯入訴外人許福星之帳戶，原告指稱伊因要護盤股票需要資金，故向其
        借款一千萬元絕非實情，且依原告於八十九年二月二日委託律師所發之律師
        函中，其乃宣稱「訴外人王汝晟於民國八十五年間向本人陸續借款，共計二
        千五百萬元，甲○○並曾開票以為擔保云云」，而原告於鈞院審理中亦供稱
        「自八十二、三年間，立大公司之人王逢榮、王汝晟等人均有因公司缺錢而
        向我調度資金」、「有時開口向我借錢之人會和開票之人不同」、「本件是
        王逢榮告訴我要將一千萬元匯到許福星之帳戶」、「王汝晟就告訴他們的楊
        襄理和我談和解事宜，之後他們就願意償還，所以總共開了二十多張，每張
        面額約一百萬元，發票人為王汝晟，由王汝昭背書之支票」，今原告自認係
        訴外人王汝晟向其借錢，且由訴外人王逢榮指示其匯款，而系爭支票退票後
        原告並非與伊而係與訴外人王汝晟達成和解，並由訴外人王汝晟開票分期償
        還，足徵伊絕無與原告有消費借貸之合意，且訴外人王暐竣於鈞院審理中並
        到場證稱「有時王汝晟和王逢昌也會叫我開甲○○之票向別人借錢」、「印
        象中，系爭支票是王汝晟叫我開的」、「印象和乙○○有金錢往來的是王汝
        晟較多，他有時有開甲○○之票，有時開自己之票」，更證向原告借貸者實
        非被告而係另有其人。
    (2)、次按票據法第一百廿五條第一項第七款規定，支票應記載發票年、月、日，
        欠缺票據法所規定票據上應記載事項之一者，其票據無效，而系爭支票上之
        發票日於發票時只有填寫日而沒有填寫年、月，此經原告所自認，是本件原
        告得否向伊請求給付票款，端在伊有無授權原告代填發票年、月而定，惟伊
        從未授權原告代填發票年、月，且依原告自陳之「我當時就有說若後面的王
        汝晟的票若有兌現，我就不軋甲○○之票，但若王汝晟之支票跳票，我就要
        填上甲○○這張一千萬支票發票之日期，到銀行軋票」、「我這是八十八年
        八月廿八日到立大公司和王汝晟及楊襄理談的」，足證原告填載年、月並未
        向伊告知，且亦未得伊之同意，況依證人王暐竣所述之「我開甲○○之票若
        未寫明發票月份的話，則是表示他授權這張票只是要作押票性質」、「至於
        押票之性質為何我不清楚，而我開過這種票約五張左右，至於要讓對方領到
        錢的話，我們會另外匯錢過去或再開票，至於這種票有無被兌現，我已忘記
        」等語，則系爭支票係以權充借款憑證之用而已，是系爭支票伊既未授權原
        告填載發票年、月，原告向伊請求給付一千萬元自屬無據。
  三、證據：提出律師函等件為證，並聲請訊問證人王溫柔。
    理    由
一、本件原告主張被告為維持其所營立大公司股價，乃於上開時日向伊借款一千萬元
    ，伊乃依其指示如數將之匯入訴外人許福星設於第一銀行旗山分行第00000
    000000號之帳戶內，而被告則交付其所簽發同額之票號0000000號
    ，付款人中國農民銀行高雄分行，發票日僅記載日而年、月空白之支票乙紙予伊
    收執，並囑由伊於需款時自行填寫發票日而完成發票行為，詎系爭支票於屆期後
    為付款之提示時竟遭退票而未獲付款，迭經追索亦均無效，為此乃依消費借貸或
    票據法律關係請求擇一判令被告應給付如主文第一項所示之金額及自訴狀繕本送
    達之翌日起至清償日止按週年利率百分之五計算之利息等語，被告則以兩造互不
    相識，未曾謀面，伊未曾於上開期日向原告借款，且亦未指定原告將上開款項匯
    入訴外人許福星之帳戶內，而本件係訴外人王汝晟向其所借，且由訴外人王逢榮
    指示匯款，此為原告所自承，足徵伊絕無與原告有消費借貸之合意，原告主張伊
    向其借款，自須由其負舉證責任，而系爭支票上之印文固為伊所有，惟系爭支票
    上之發票日於發票時只有填寫日而沒有填寫年、月，且伊亦未授權原告代為填寫
    ，而依原告所自陳，其與訴外人王汝晟等人商談解決系爭債務時即稱訴外人王汝
    晟嗣後所簽發之支票若不兌現，其即填寫日期軋入系爭支票，足證原告填載年、
    月並未向伊告知，且亦未得伊之同意，況系爭支票僅係權充借款憑證之用而已，
    原告自不得憑此而向伊請求給付票款等語置辯。
二、本件原告主張伊於上開期日乃將一千萬元匯入訴外人許福星設於第一銀行旗山分
    行第00000000000號之帳戶之內，並收受由被告所簽發同額之票號0
    000000號，付款人中國農民銀行高雄分行，發票日僅記載日而年、月空白
    之支票乙紙以為憑據，嗣於八十八年間伊乃自行填寫發票年、月為八十八年十一
    月而為付款之提示，惟系爭支票竟因存款不足而遭退票未獲付款乙節，業據原告
    提出高雄區中小企業銀行匯款委託書、合作金庫匯款回條聯、支票暨退票理由單
    影本等件為證，被告於此固不爭執而堪信原告此部分主張為真實，惟被告則另以
    前揭情詞置辯。經查：
    (1)、本件原告乃於八十四年十一月三十日分別自高雄區中小企業銀行、合作金庫
        匯款三百萬元、七百萬元至訴外人許福星所有第一銀行旗山分行第0000
        0000000號帳戶之內乙節，此有高雄區中小企業銀行匯款委託書、合
        作金庫匯款回條聯等件在卷可稽，而訴外人許福星係從事大宗物資買賣，與
        訴外人立大公司有生意往來，其所有上開帳戶均係自行使用並未借予他人，
        系爭一千萬元可能係訴外人立大公司經營者之王家因積欠訴外人許福星貨款
        或短期借款而由其指定第三人將錢匯入上開帳戶以為清償，訴外人許福星於
        取得後並未另行提出交予王家人員，其與訴外人王汝晟、王逢昌均有相識，
        另系爭支票乃係訴外人王汝晟囑由保管被告印章之訴外人王暐竣（即王逢榮
        ）蓋章後簽發，並由其囑由訴外人王溫柔於八十五年間寄交予原告收執，而
        訴外人王汝晟、王逢昌有時亦會囑其簽發被告名義之支票去向別人借錢，與
        原告金錢往來較多者係訴外人王汝晟等情，亦經證人訴外人許福星、王暐竣
        、王溫柔到場具結證述在卷，是本件原告固執有印章真正之以被告名義簽發
        之支票，惟與原告金錢往來較多者乃為訴外人王汝晟，且訴外人許福星亦僅
        認識訴外人王汝晟、王逢昌，而上開款項應係用以清償其對立大公司之貨款
        或短期借款，另依原告所自述，指示其將上開一千萬元匯入訴外人許福星所
        有上開帳戶者乃為訴外人王暐竣，則被告既與原告少有金錢往來，且亦非其
        指示將上開款項匯入訴外人許福星所有帳戶內，縱該筆款項係用以清償公司
        所欠貨款，亦難僅憑系爭支票即認借款者即係被告，而原告就系爭款項係由
        被告所洽借之事實並未舉證以實其說，所陳借款者乃為被告云云尚難採信。
    (2)、本件原告就系爭一千萬元借款固因無法證明而不得認係被告向其所借款項，
        惟上開款項乃係訴外人立大公司或其經營權人即王姓家族人員向原告借取並
        指示其匯入訴外人許福星所有帳戶內以清償其對立大公司之貨款或短期借款
        業如上述，而被告於借款當時係擔任訴外人立大公司之董事長，訴外人王汝
        晟則係擔任該公司總經理，被告曾授權訴外人王汝晟及王逢昌得簽發其所有
        名義之票據以向他人借款，並均由擔任財務經理之訴外人王暐竣代為執行，
        票據金額多寡被告並均充份授權，而系爭支票乃係訴外人王汝晟囑由訴外人
        王暐竣蓋用被告印章而開立乙節，亦經證人王暐竣到庭具結證述在卷，且為
        被告所不爭執，是被告既充份授權訴外人王汝晟得簽發其所有名義之票據向
        他人借款，而系爭支票亦係訴外人王汝晟囑由訴外人王暐竣所開立，並於原
        告匯款上開款項後寄予原告收執，則被告就訴外人王暐竣所為之發票行為，
        自因其已充份授權而對其本人發生效力，其就系爭支票自應負發票人之責任
        自明。
    (3)、按票據係文義證券，票據上之權利義務，悉應依票據記載之文字以為決定，
        且任何人均不得於票據文義以外做其他主張，亦不允許債務人以其它立證方
        法變更或補充其文義，最高法院五十五年台上字第一八七三號、八十五年度
        台上字第一三九八號分別著有判例、判決。本件被告固執證人王暐竣所為之
        票據若未寫明發票年、月者則表示該票僅係作押票之用等語而抗辯該紙支票
        係權充借款憑證並不得執以行使云云，惟查，證人王暐竣就所謂押票一語乃
        稱對其性質並不清楚，且稱若要讓對方領到錢者即會另外匯錢過去或再開票
        等語，但訴外人鄭德雄所執有之被告所簽發之票號0000000、000
        0000、0000000、0000000號，面額各二百萬元、三百萬
        元、一千萬元、五百萬元等支票四紙，其發票日亦均僅填寫日而年、月空白
        ，惟其於八十四年欲取回一千萬元時，亦僅自行填上日期即執以兌現取款乙
        節，此經證人鄭德雄到庭具結證述在卷，並有支票影本等件在卷可憑，是訴
        外人立大公司之經營家族即王姓人員於借款後，無論係由何人簽發票據，亦
        不論發票年月是否空白，並無所謂要讓對方領到錢者會另外匯錢或再開票而
        不得執原日期空白之票據直接填妥兌現付款之情者，證人王暐竣於此所謂押
        票之言，顯與事實並未相符而不足採，且票據乃係文義證券，被告既已授權
        簽發系爭支票，依法本即應依票上所載文義負責，而不得於此票據文義以外
        做其他所謂僅係權充借款憑證而不得執以行使之主張，被告所辯系爭支票僅
        作押票之用而不得執以行使云云自屬無據。
    (4)、次按授權執票人填載票據上應記載之事項，並不限於絕對的應記載事項，即
        相對的應記載事項，亦可授權為之，本票應記載到期日而未記載，固不影響
        其本票效力，但非不可授權執票人填載之，另上訴人簽發未記載發票日之訟
        爭支票，交與會首邱某囑其於每月十二日提示兌領，以清償上訴人應繳死會
        會款之用，即係以會首為其逐月填寫發票日之機關，該會首因給付會款而轉
        囑被上訴人填寫發票日完成發票行為，則被上訴人亦不過依上訴人原先決定
        之意思，輾轉充作填寫發票日之機關，與上訴人自行填寫發票日完成發票行
        為無異，上訴人不得以訟爭支票初未記載發票日而主張無效，尤不得以伊未
        直接將訟爭支票交付被上訴人，被上訴人填寫發票年月日完成發票行為，未
        另經伊之同意執為免責之抗辯，最高法院六十七年台上字第三八九六號、第
        七十二年台上字第三三五九號分別著有判例。系爭支票於訴外人王暐竣蓋用
        被告印章簽發後，並由其囑由訴外人王溫柔寄予原告收執時，其上文字除發
        票日僅填寫「三十日」而未記載年、月外，餘之應記載事項乃均已完備，此
        為兩造所不爭執，而訴外人鄭德雄與立大公司總經理即訴外人王汝晟之金錢
        往來，其所交付之票據均係未填日期，並均告以要用錢時自已填上即可，嗣
        訴外人鄭德雄就其所持有之以被告名義簽發交付之票號0000000、0
        000000、0000000、0000000號之支票四紙，其乃於八
        十四年間即依此慣例自行填上日期而兌領一千萬元，此經證人鄭德雄具結證
        述在卷，並有支票影本等件附卷可憑，另原告所執有之由訴外人王暐竣所簽
        發之票號0000000、0000000、0000000號，面額各四
        百五十萬元、一百萬元、二百萬元之支票三紙，亦係立大公司王家於借錢後
        交付予原告收執，其該等支票之發票日亦係由執票人自行填寫而非由訴外人
        王暐竣於發票時所為，立大王家之支票一般均係執票人要領錢時會先告知他
        們何時要用錢，確定後執票人即自行填寫日期上去即可兌領等情，亦經證人
        王暐竣到庭證述於卷，且有上開支票彩色影本三紙在卷可稽，是訴外人立大
        公司經營者之王家於借款後所交付之不論以何人名義簽發之支票，其發票日
        乃均僅填載日而年、月空白，惟其慣行之往來乃均係執票人在欲取回借款時
        即告知彼用錢時間，待雙方確定日期後即由執票人自行填寫日期據以提示取
        款，則系爭支票於有權持用被告印章之訴外人王暐竣簽發完成並交付予原告
        收執時，其發票日固均同例而僅填寫「三十」日，惟其空白之年、月文字依
        上述既已授權執票人之原告於需款時經告知期日後即得自行填載以完成應記
        載事項，自不得以系爭支票於交付時其應記載事項經故意留待執票人填載即
        認該票據係屬無效，而訴外人立大公司經營者之王家就其所簽發之借款票據
        ，其空白之發票年、月乃均係於執票人告知用款期日而經雙方確定後即授權
        由執票人自行填載，此之填載既經執票人與發票人磋商確定，其效果意思自
        仍係由發票人予以決定，執票人不過係依訴外人立大公司之經營者決定之意
        思輾轉充作填寫發票日之機關，與訴外人立大公司之經營者自行填寫發票日
        而完成發票行為無異，被告自不得以訟爭支票初未記載發票日完成，且未另
        經伊之同意執為免責之抗辯，至本件原告於審理中雖謂以其於八十八年八月
        廿八日至訴外人立大公司要求解決二千五百萬元借款債務，經與訴外人王汝
        晟及該公司楊襄理洽談，該公司乃交付由訴外人王汝晟所簽發，訴外人王汝
        昭背書之同額二十餘張支票以為清償，當時並稱以訴外人王汝晟所簽發之票
        據若有兌現，其即就不軋系爭甲○○之支票，但若跳票即要填上系爭一千萬
        元支票到銀行軋票等語，惟此乃係原告就包含系爭一千萬元借款在內之債權
        與有代理被告權限之訴外人王汝晟商談如何清償之事，其等雖達成另行開票
        以為清償之新債清償協議，但該協議另附有新票跳票即解除上開協議，且原
        告並即得填寫系爭支票發票年、月之條件，而原告於新票跳票後乃依前此對
        被告發生授權效力之協議即填載完成系爭支票之發票年、月，此並不改其輾
        轉充作發票人填寫發票日機關之地位，被告據此抗辯未授權且未同意原告填
        載系爭支票之發票年、月而其票據無效云云亦屬無據。
    綜上所述，本件原告固無法證明被告於上開時日向其商借一千萬元款項，惟系爭
    支票乃係被告充份授權之訴外人王汝晟囑由持有被告印章之訴外人王暐竣所開立
    ，並於原告匯款後交付予原告，其就系爭支票本應就其授權而負發票人之責任，
    且並應依票上所載文義負責，而系爭支票於交付時其發票日固未完全填載，惟此
    空白之年、月文字依例已授權輾轉充作填寫發票日機關之執票人原告於需款時經
    告知期日後即得自行填載，被告本不得以訟爭支票初未記載發票日完成，且未另
    經其同意而執為免責之抗辯，今系爭支票既經授權填載完成之原告填寫發票年、
    月而完成其應記載事項，且該票於經提示後業遭退票而未獲付款，從而本件原告
    依票據法律關係請求判令被告應給付一千萬元及其遲延利息，依法自屬有據，自
    應予以准許。
三、本件為判決基礎之法律關係已臻明確，兩造其餘之攻擊防禦方法核與判決結果不
    生影響，毋庸一一論列，併此敘明。
四、本件係命清償票據上債務之判決，依民事訴訟法第三百八十九條第一項第四款之
    規定，自應依職權就原告勝訴部分宣告假執行，而被告既亦陳明願供擔保請准為
    免為假執行之宣告，經核並無不合，爰酌定相當之擔保金額准許之。
五、據上論結，本件原告之訴為有理由，合依民事訴訟法第七十八條、第三百八十九
    條第一項第四款、第三百九十二條，判決如主文。
中      華      民      國    九十      年      十      月    二十四    日
                              臺灣高雄地方法院民事第五庭
~B法  官  黃  宏  欽
右為正本係照原本作成。
如不服本判決，應於判決送達後廿日內，向本院提出上訴狀並表明上訴理由，如於本判決
宣示後送達前提起上訴者，應於判決送達後十日內補提上訴理由書（須附繕本）。
中      華      民      國    九十      年      十      月     二十四   日
~B法院書記官  史華齡


司法院資訊處製作；財團法人民間司法改革基金會備份。
